臺灣高等法院高雄分院民事判決　　　　　 95年度醫上字第1號
上　訴　人　丁○○
　　　　　　戊○○
　　　　　　丙○○
　　　　　　己○○
上列四人共同
訴訟代理人　利美利律師
被上訴　人　乙○○○○○○○○○○○
　　　　　　　　　　　住高雄市前金區○○○路65號
訴訟代理人　蘇吉雄律師
　　　　　　陳雅娟律師
被上訴　人　高雄市立聯合醫院（即原高雄市立大同醫院）
　　　　　　　　　　　設高雄市前金區○○○路68號
法定代理人　辛○○　　住高雄市前金區○○○路68號
訴訟代理人　黃金龍律師
上列當事人間請求損害賠償事件，上訴人對於民國94年11月11日
臺灣高雄地方法院93年度醫字第4 號第一審判決提起上訴，本院
於95年12月23日言詞辯論終結，判決如下：
    主  文
原判決關於駁回上訴人後開第二項之訴部分，並訴訟費用之裁判
廢棄。
被上訴人應連帶給付上訴人丁○○新台幣貳拾伍萬元、連帶給付
上訴人戊○○、丙○○、己○○各新台幣壹拾伍萬元，並均自民
國九十三年二月十八日起至清償日止，按週年利率百分之五計算
之利息。
其餘上訴駁回。
第一、二審訴訟費用，由被上訴人連帶負擔七分之一，餘由上訴
人負擔。
    事實及理由
一、被上訴人高雄市立聯合醫院（下稱聯合醫院）之法定代理人
    原為陳永興，嗣於訴訟中變更為黃祖源，再變更為辛○○，
    並均經聲明承受訴訟，核與法律規定相符，應予准許，先予
    說明。
二、上訴人起訴主張：訴外人張吳靜玲於民國91年1 月間前往被
    上訴人翁宏仁所開設之「翁宏仁婦產科診所」就診，經以超
    音波檢查結果，認其疑患有子宮肌瘤後，乃要求張吳靜玲於
    同年月21日前往其任特約醫師之聯合醫院（原高雄市立大同
    醫院）住院，並於翌（22）日由翁宏仁為其施以全子宮及兩
    側卵巢切除手術，且於91年1 月27日出院時所開立之診斷證
    明書上載明為「子宮肌瘤」。張吳靜玲於出院後即依翁宏仁
    之指示至其診所接受術後治療，其間並有多次因腹部疼痛不
    適而在該診所就診之情事。嗣於同年4 月29日因腹痛前往聯
    合醫院急診時，經張瑞宜醫師調閱病歷資料後，始發現於開
    刀後之病理檢查結果為子宮頸腺癌。雖經前往高雄榮民總醫
    院治療，然因已延誤治療期間，致癌細胞已擴散至整個腹腔
    內，而於同年8 月8 日死亡。又依該病理檢查報告所示，張
    吳靜玲當時之子宮頸腺癌僅為第2 期，5 年內仍有高達60%
    之存活率，則翁宏仁未能於術前發現癌細胞，致未於手術時
    一併處理或轉診作放射性治療，且術後亦疏未注意病理檢查
    報告之記載，更未告知張吳靜玲該檢查結果，顯有過失，並
    與張吳靜玲之死亡間有相當因果關係。而翁宏仁係受僱於聯
    合醫院，執行醫療業務，自應依侵權行為之規定，與聯合醫
    院負連帶賠償責任。再者，聯合醫院與翁宏仁均有與張吳靜
    玲成立醫療委任契約，且翁宏仁於張吳靜玲在聯合醫院住院
    治療期間為該院之履約代理人，其等未盡告知義務，亦屬處
    理委任事務有過失，亦應依委任契約負債務不履行之損害賠
    償責任。另聯合醫院與翁宏仁亦均應依消費者保護法規定負
    損害賠償責任。上訴人丁○○為張吳靜玲之配偶，並為其支
    出醫療費新台幣（下同）391,684 元及殯葬費404,600 元，
    自得向被上訴人請求。而上訴人戊○○、丙○○、己○○為
    張吳靜玲之子女，伊等與丁○○同遭喪母及喪妻之痛，精神
    上均遭受莫大之痛苦，而各請求100 萬元之精神慰撫金。爰
    依侵權行為、委任契約及消費者保護法（消保法部分於上訴
    後不再主張）之法律關係，提起本訴，並聲明求為命翁宏仁
    與聯合醫院連帶給付丁○○1,796,284 元、連帶給付戊○○
    、丙○○、己○○各100 萬元，及加計自起訴狀繕本送達翌
    日起算法定遲延利息，並願供擔保為假執行之判決。
三、被上訴人翁宏仁則以：醫療行為並無消保法之適用，而張吳
    靜玲於超音波檢查結果，應係子宮肌瘤，伊已向其說明良性
    概率為99.4% ，仍有0.6%為惡性之可能，必須摘除後送檢始
    能確定。而子宮頸腺癌之癌細胞係長在子宮頸內口，並向內
    生長，依目前醫學科技，除非切片檢查，否則幾乎無法發現
    並確定，伊於手術前之診斷及治療方法並無違誤。又伊於張
    吳靜玲住院期間曾再三囑咐其出院後須回診查詢病理報告結
    果，而於其出院時，因尚未見病理檢查報告，故於預開之診
    斷證明書記載為子宮肌瘤，然仍囑咐其須再回診看報告，而
    張吳靜玲於出院至伊診所拆線時，經向其詢問後仍表示病理
    報告沒問題，是良性等語，可見係因張吳靜玲未遵伊之囑咐
    回診致未能發現罹患癌症，應由其自行承擔風險，伊並無過
    失。況張吳靜玲於就診前，其子宮頸腺癌早已存在，則不論
    伊有無告知，其死亡結果不能認與伊之醫療行為間有因果關
    係，伊自無賠償義務。又縱認伊應賠償，張吳靜玲未依伊囑
    咐回診看病理報告，亦與有過失等語，資為抗辯。
四、被上訴人聯合醫院則以：張吳靜玲係因接受翁宏仁之醫療行
    為而至伊醫院開刀，醫療契約之相對人為翁宏仁而非伊，且
    翁宏仁僅為伊之特約醫師，與伊間並無僱傭關係，伊僅係提
    供開刀等相關設備而已。況伊已將術後檢體送驗，而病理報
    告在住院期間應由翁宏仁負責查閱及告知，翁宏仁並已明確
    告知，且張吳靜玲於出院後未至伊醫院回診追蹤，卻至翁宏
    仁之診所為術後治療，伊既無從告知病理報告結果，自無違
    背告知義務，亦與其死亡間無相當因果關係；又醫療行為並
    無消保法之適用，則上訴人之請求，並無所據等語，資為抗
    辯。
五、原審經審理後，駁回上訴人全部請求，上訴人提起上訴，並
    於本院減縮聲明：(一)原判決廢棄。(二)被上訴人應連帶給付丁
    ○○1,591,684 元，連帶給付戊○○、丙○○、己○○各10
    0 萬元，及自起訴狀繕本送達翌日起至清償日止，按年息5%
    計算之利息。(三)第一、二審訴訟費用由被上訴人負擔。(四)願
    供擔保為假執行。被上訴人則均聲明：(一)上訴駁回。(二)第二
    審訴訟費用由上訴人負擔。(三)如受不利判決，願供擔保免為
    假執行。
六、兩造爭執及不爭執事項：
  (一)不爭執部分：
  1.張吳靜玲於民國91年1 月間前往被上訴人告翁宏仁所開設之
    「翁宏仁婦產科診所」就診，經以超音波檢查結果，認其疑
    患有子宮肌瘤後，乃要求張吳靜玲於同年月21日前往其任特
    約醫師之聯合醫院住院，並於翌（22）日由翁宏仁為其施以
    全子宮及兩側卵巢切除手術，且於91年1 月27日出院時所開
    立之診斷證明書上載明為「子宮肌瘤」。張吳靜玲於出院後
    即至其診所接受術後治療，其間並有多次因腹部疼痛不適而
    在該診所就診之情事。嗣於同年4 月29日因腹痛前往聯合醫
    院急診時，經張瑞宜醫師調閱病歷資料後，始發現於開刀後
    之病理檢查結果為子宮頸腺癌。雖經前往高雄榮民總醫院治
    療，然因癌細胞已擴散至整個腹腔內，而於同年8 月8 日死
    亡，有診斷證明書，病理檢查報告及相關病歷資料在卷可稽
    （見原審調字卷第22、23頁，卷(一)第18、19、53～66、90～
    103 、67～69、147 ～320 頁，本院卷(一)第179 ～181 頁）
    。
  2.病理報告係由高市防癌協會於91年1 月25日下午2 時之後送
    至聯合醫院，經收受後置於實驗室診斷科，嗣於同年月26日
    上午由工友張寶貴取回並送至病房護理站，再由護理人員黃
    秋琴將之黏貼於病歷上，而翁宏仁於張吳靜玲出院前僅於1
    月26日上午為張吳靜玲診察，並同意其得於1 月27日出院，
    且在同年4月29日張吳靜玲知悉病理檢查報告前，翁宏仁亦
    未曾看過該檢查報告。
  3.丁○○為張吳靜玲之配偶，張佳毓、丙○○、己○○則為其
    子女，有戶籍謄本在卷可稽（見原審調字卷第18～21頁）。
　(二)爭執部分：
  1.翁宏仁就張吳靜玲於手術前之醫療行為是否有過失。
  2.翁宏仁就張吳靜玲於手術中及手術後之醫療行為是否有過失
    。
  3.若翁宏仁應負賠償責任時，聯合醫院是否應以僱用人之身分
    連帶負責。
  4.若上訴人得請求損害賠償時，其得請求之項目及金額為若干
    。
  5.聯合醫院是否有未盡告知義務之疏失。
七、翁宏仁就張吳靜玲於手術前之醫療行為是否有過失部分：
  (一)就此爭點，上訴人係主張翁宏仁於術前未能詳細評估並診斷
    出張吳靜玲所罹患之病症為子宮頸腺癌而僅判斷為子宮肌瘤
    ，有診斷及治療方法錯誤之過失等語。翁宏仁則抗辯張吳靜
    玲所罹之子宮頸腺癌之癌細胞係長在子宮頸內口，並向內生
    長，依目前醫學科技，除非切片檢查，否則幾乎無法發現並
    確定，其於手術前之診斷及治療方法並無違誤等語。
  (二)經查：
  1.張吳靜玲在90年1 月15日至翁宏仁之診所求診前，曾於90年
    12月8 日至慈美婦產科診所接受子宮頸抹片檢查而其結果為
    正常，嗣又陸續於同年12月12日、22日、31日、91年1月7日
    、11日、14日至慈美婦產科診所門診，其中91年1月7日有接
    受超音波檢查，另於91年1 月16日至財團法人長庚紀念醫院
    高雄分院（下稱長庚醫院）門診接受超音波檢查，均未檢出
    其患有子宮頸腺癌之病症等情，除為上訴人所不爭執外，亦
    有經原審調取之慈美婦產科病歷、子宮頸抹片檢查單、超音
    波記錄單、長庚醫院病歷及健保局檢附之就診明細表等資料
    在卷可稽（見原審卷(一)第21、117 ～119 、138 ～143 、41
    5 ～424 頁）。
  2.又子宮頸抹片係早期發現子宮頸病變之有效方法，子宮頸癌
    最主要之兩種組織型為鱗狀上皮癌和腺癌。一般而言，腺癌
    多半位於子宮頸內頸部，較難於內診時發現，亦經行政院衛
    生署醫事審議委員會（下稱醫審會）第0000000 號鑑定意見
    說明甚詳，有該鑑定書在卷可憑（見原審卷(一)第438 ～440
    、卷(二)第76～79頁）。
  3.證人即本件為病理檢查之甲○○醫師於本院審理時證稱：「
    在未切開檢體前，是有發現子宮比正常還大的現象，是在切
    開以後才發現子宮頸上端及子宮體下端，有一塊腫瘤的現象
    。這種現象在一般子宮肌瘤或子宮內膜異位、子宮腺肌瘤都
    可以有這種現象，是不是屬於癌細胞一定要切開作病理檢查
    才可以確定，除非是非常明顯，一看就知道的情形。」、「
    （子宮）異常變大的情形原因有很多，例如：我剛才提到的
    子宮肌瘤、子宮內膜異位、子宮腺肌瘤都可以，所以在沒有
    病理檢查報告確定以前，是無法確定其變大的原因。」（見
    本院卷(二)119 ～124 頁）。
  4.證人即曾為張吳靜玲診療之高雄榮民總醫院婦產科主任庚○
    ○於本院審理時證稱：「子宮頸癌有兩種，一種叫上皮癌，
    一種是子宮頸腺癌。子宮頸細胞有兩種，一種是扁平細胞，
    一種是柱狀細胞，扁平細胞發生的癌症叫上皮癌，這種癌症
    是往外面生長，很容易在陰道的檢查過程中就可以看得到，
    柱狀細胞所發生的癌症叫子宮頸腺癌，這種癌症是往子宮體
    裡面生長，腺癌比較不容易從陰道的檢查可以看得到的。」
    、「我們懷疑子宮頸癌，當然可以從抹片來檢查是否有癌細
    胞存在，但是這是腺癌，是往裡面生長的，有時候抹片的取
    樣不容易看到有癌細胞，所以有時候抹片的檢查是正常的，
    但是這種腫瘤因為往裡面生長，不是像上皮癌從陰道檢查就
    可以看得出來，腺癌本身是往子宮內生長，所以不見得每個
    醫師都可以看得到，也有可能看不到，這是從一般的陰道及
    骨盆腔的檢查，腺癌是不容易被發現，所以這些腺癌大部分
    都是長到很大，造成不正常出血才被發現，需要從子宮內膜
    、子宮頸腔內做搔刮才能夠查覺癌症的存在。」、「（一般
    在做子宮頸檢查過程中，如果沒有其他跡象懷疑是否有這種
    腺癌可能的時候，是不是不會用這樣細密的檢查？）通常是
    在病人有出血等不正常現象，或是抹片檢查有發現癌細胞存
    在的時候，才會去做進一步檢查，才能夠查覺。」、「如果
    抹片檢查異常，才會作進一步檢查，如果抹片檢查是正常時
    ，通常就不會做這些檢查，大部分的醫師，在抹片檢查正常
    而且沒有出血等異常情形時，都不會去做這種檢查，因為這
    種檢查是需要上麻醉藥才能夠完成。」、「如果事前沒有一
    些證據去證明是有癌症的存在，只發覺是肌瘤的情形，一般
    的醫生就很難會去懷疑是有子宮頸腺癌的可能。」、「子宮
    肌瘤的處理方式通常是把肌瘤部分切除，或是將整個子宮切
    除。」、「因為它是往裡面長，我們要作陰道鏡檢查，主要
    是看子宮頸上皮有無異常的血管，要是懷疑有異常的血管，
    當然我們必須要在該處做切片，切片出來才能知道有無癌症
    ，否則除非腫瘤很大，而且是有往子宮頸外頸生長，才會可
    能在陰道鏡的檢查下發覺。」、「（病患在手術前有經過其
    他醫院抹片檢查結果都是正常，陰道鏡檢查結果也都是正常
    ，超音波檢查結果是肌瘤，在這種情況下，是否會懷疑是子
    宮頸腺癌？）這種情形一般是不會去懷疑有子宮頸腺癌的存
    在。」、「超音波是影像，要判斷是否子宮肌瘤或癌症沒有
    辦法有百分之百的答案，影像只能判斷有腫塊，至於腫塊是
    惡性還是良性一定要作病理檢查才能確定。」（見本院卷(二)
    第98～111 頁）。
  5.依上開資料所示，本件張吳靜玲所罹患之子宮頸腺癌多半係
    位於子宮頸內頸部而難以內診發現，臨床婦科醫師在一般採
    用子宮頸抹片及超音波檢查時，並無法予以確認，而僅能以
    病理檢查之方式為確認。而超音波檢查為影像顯示，僅能探
    知該受檢部位有異常腫大現象，亦無從確定即係子宮頸腺癌
    之病症，則翁宏仁在手術前以內視鏡及超音波檢查均無法認
    定張吳靜玲有罹患子宮頸腺癌之情形下，依其檢查之結果研
    判係屬子宮肌瘤而採用全子宮及兩側巢切除手術之方式為處
    置，應與一般醫療常規相符。
  (三)上訴人雖主張依張吳靜玲之子宮肌瘤腫大之現象，翁宏仁應
    可在術前即可判斷出罹患有癌症之跡象，並採行較為精密之
    檢查方式，但此類子宮頸腺癌之生長方式及其位置，一般而
    言均不易在抹片及超音波檢查中為發現，已如前述，而子宮
    肌瘤之處置方式既係採用手術切除之方法，則在將切除之檢
    體送病理檢查時既可確認該病症之真實情狀，自無從要求一
    般臨床醫師在手術前即採行類同於切除手術之檢查方式，況
    張吳靜玲在本件接受翁宏仁之診察前，在慈美診所及長庚醫
    院經相同方式之檢查結果，亦均未能發現有該子宮頸腺癌之
    病灶存在，益證翁宏仁之術前判斷及採用之治療方法並無過
    失，上訴人此部分論述，尚不足採。翁宏仁抗辯就此部分並
    無過失，應可採信。
八、翁宏仁就張吳靜玲於手術中及手術後之醫療行為是否有過失
    部分：
  (一)就手術中部分，上訴人係主張翁宏仁並未於手術中發現張吳
    靜玲之腫瘤有異常腫大或懷疑有腺癌之可能，而採取及時送
    請病理檢查之措施（即所謂冰凍病理檢查），以變更手術方
    式，即有過失等語。翁宏仁則抗辯其於開刀過程中並無從查
    覺該腫瘤係屬子宮頸腺癌之可能，該腺癌應經病理檢查始能
    發現，其並無過失等語。
  (二)經查，張吳靜玲之腫瘤係屬子宮頸腺癌之性質，而此種腺癌
    ，在一般開刀過程中是否必能發現應依當時之腫瘤檢體情狀
    為判斷，且並非醫療常規之方式，業經證人庚○○於本院審
    理中證述：「這要看當場切下來時候檢體的狀況來判斷，一
    定要當場看到實際檢體才能判斷。」、「我的習慣是會切開
    檢體來看，但是不一定每個醫生都會這樣做，是沒有規定我
    們要這樣做，沒有這個醫學常規。」等語屬實（見本院卷(二)
    第98～111 頁）；而證人甲○○於本院審理中則證稱：「在
    病理檢驗上，臨床醫師沒有權利先行將檢體切開，除非是會
    同病理醫師或經過病理醫師的允許才能先行切開檢體，但是
    有些臨床醫師並沒有這樣做，也因為臨床醫師的切法，並不
    一定跟我們相同，會造成事後一些檢驗上的困擾，本件是沒
    有先行被切開的。」、「（在病理檢驗的過程中，就未切開
    的檢體，從子宮頸外口能否看得到本件癌細胞的所在？）那
    是不可能的，如果是癌細胞已經很嚴重，或許切開以後能夠
    臆測到有癌細胞的存在，但是如果是侵犯性的，有的部分正
    常，有的部分不正常，就沒有辦法可以用肉眼判斷。」、「
    本件不管是否切開都沒有辦法判斷，所以要送病理檢查。」
    、「從外觀沒有辦法判斷，要切開作病理檢查，本件也是切
    開做病理檢查才發現有癌細胞。」、「在未切開前，是有發
    現子宮比正常還大的現象，是在切開以後才發現子宮頸上端
    及子宮體下端，有一塊腫瘤的現象。這種現象在一般子宮肌
    瘤或子宮內膜異位、子宮腺肌瘤都可以有這種現象，是不是
    屬於癌細胞一定要切開作病理檢查才可以確定。」、「因為
    是病理檢查的判斷結果（子宮頸腺癌），我才作這樣的判斷
    ，在病理檢查前是無法用肉眼判斷的。」等語（見本院卷(二)
    第119 ～124 頁）。可見就開刀切除子宮時之情狀，尚無從
    以該腫瘤之外觀即研判其係屬子宮頸腺癌，自亦無以冰凍病
    理檢查之方式送請及時病理檢查之必要。況一般病理檢查報
    告於手術後約7 日內可完成（本件之檢查報告於1 月22日開
    刀後之1 月25日即送回醫院），若在病理檢查報告後有及時
    之告知，在處理時效上應與手術中及時送請病理檢查之結果
    無多大差異，且子宮頸腺癌之手術與一般子宮肌瘤之切除方
    式並不相同（依庚○○之證言，一為子宮切除手術，一為子
    宮根除手術，見本院卷(二)第107 頁），則若無具體明確之資
    料可供研判確有子宮項腺癌之病灶存在，自難要求翁宏仁在
    手術中即應及時送請檢查而等待檢查結果後再變更手術方法
    ，參以本件在術前之各項檢查中均未能知悉有子宮頸腺癌之
    情事，而須待術後之病理檢查報告為確認，則翁宏仁循此正
    常之醫療程序送請病理檢查，亦難認有何過失可言。故上訴
    人主張翁宏仁在手術中之處置有疏失，尚難採信，翁宏仁抗
    辯並無疏失，自屬可採。
  (三)又就手術後之過失部分，上訴人主張翁宏仁於術後並未告知
    病理檢查報告之結果，甚至未曾告知有所謂病理檢查報告存
    在之情事，致張吳靜玲無法及時知悉而採行必要之治療方法
    ，並因而死亡，明顯有過失等語。翁宏仁則以其於張吳靜玲
    手術前、住院期間及出院時，均有囑咐須再回診看病理檢查
    報告，且於張吳靜玲出院後至其診所拆線時，亦有向其詢問
    ，已盡告知之義務，況張吳靜玲於就診前，其子宮頸腺癌早
    已存在，則不論其有無告知，該死亡結果不能認與其醫療行
    為間有因果關係等語。
  (四)經查：
  1.按「醫師診治病人時，應向病人或其家屬告知其病情、治療
    方針、處置、用藥、預後情形及可能之不良反應。」、「醫
    院對手術切取之器官，應送請病理檢查，並應就臨床及病理
    診斷之結果，作成分析、檢討及評估。」醫師法第12條之1
    及93年4 月28日修正前之醫療法第47條分別定有明文。又修
    正後之現行醫療法第65條規定：醫療機構對採取之組織檢體
　　或手術切取之器官，應送請病理檢查，並將結果告知病人或
  　其法定代理人、配偶、親屬或關係人。醫療機構對於前項之
    組織檢體或手術切取之器官，應就臨床及病理診斷之結果，
    作成分析、檢討及評估。則依修正前後之相關條文規範觀之
    ，醫師有告知病患其病情之義務，並應就檢查所採取之組織
    檢體或手術切取之器官送病理檢查，且應將臨床及病理診斷
    結果作成分析，將結果告知病患，以便病人瞭解其所患疾病
    之態樣及可能之治療方式。此不僅為醫病關係中醫師之主要
    義務，並為病人自主決定權之重要內涵。若醫師就此涉及病
    人自主權之重要資訊未能及時告知，致使病人喪失其因及時
    知悉而得另為諮詢、重為檢驗、適時思考及謹慎決定之權利
    ，縱其病症在治療時程上之延誤仍無從避免其應有之病情變
    化，但仍不得據為醫師因未能告知此病理檢查結果之疏失。
    而此項告知義務之行使態樣，固以醫師已適當、完全告知病
    人病情或檢查結果，或告知病人得知悉其病情或檢查結果之
    管道即為已足，而無強迫病人應知悉之權利，且應由病人自
    行決定是否接受治療及承擔治療之各項風險，但仍以有盡其
    適當告知義務為前提要件。
  2.本件翁宏仁自陳其並未在張吳靜玲出院前即知悉病理檢查報
    告之內容，則以醫師之告知義務係包括病理檢查報告之結果
    而言，則其於對張吳靜玲之手術後應有之處置措施明顯有所
    疏失。又張吳靜玲於手術出院後，即係直接回翁宏仁之診所
    為術後治療手續（1 月27日出院、1 月29日及2 月1 日均回
    診，並於2 月1 日拆線，見原審卷(一)第68頁），為翁宏仁所
    不爭執，且有該病歷資料在卷可稽，則翁宏仁基於醫師之上
    開告知義務，亦有向張吳靜玲說明病理檢查報告之重要性並
    促其儘速回聯合醫院查詢結果，甚或依醫療法第74條「醫院
    、診所診治病人時，得依需要，並經病人或其法定代理人、
    配偶、親屬或關係人之同意，商洽病人原診治之醫院、診所
    ，提供病歷複製本或病歷摘要及各種檢查報告資料。」之規
    定，經由張吳靜玲之同意而向聯合醫院商洽提供，以達其告
    知義務之內涵，此從本件張吳靜玲於手術前即係由翁宏仁為
    檢查，並前往翁宏仁任特約醫師之聯合醫院住院由翁宏仁開
    刀，且於術後即回翁宏仁之診所進行術後治療，可知其對翁
    宏仁信賴之深，並可知翁宏仁確可取得張吳靜玲之同意而洽
    由聯合醫院提供本件之病理檢查報告。則翁宏仁於開刀後未
    查閱病理檢查報告前即同意張吳靜玲出院（依翁宏仁之陳述
    ，係因手術回復情狀良好，故於1 月26日星期六之上午即預
    開同意出院之書面並於1 月27日出院），而於張吳靜玲出院
    後至其診所回診時，復未積極商洽以告知病理查結果，則其
    有疏未告知之情事，甚為明確。
  3.翁宏仁雖以其於張吳靜玲手術前、住院期間及出院時，均有
    囑咐須再回診看病理檢查報告，且於張吳靜玲出院後至其診
    所拆線時，亦有向其詢問，已盡告知之義務等語為抗辯，並
    提出在聯合醫院之病歷記載為據。惟為上訴人所否認，而聯
    合醫院之病歷雖有翁宏仁於91年1 月24日以手寫方式載明「
    囑咐病人回醫院門診看病理報告」，並於出院病歷摘要之出
    院指示欄中記載明「OPD F/U 」（即門診追蹤）等語，另在
    其診所之91年2 月1 日病歷上亦載明：「拆線」、「問pt（
    即病人）病理報告，pt回答沒問題」之手寫記錄（見原審卷
    (一)第53～66、67～69、90～103 頁），但此為翁宏仁自己之
    手寫記錄，在證據法則上應視同其個人之陳述，尚無從據為
    其即有告知之佐證。況張吳靜玲於至翁宏仁之診所就診前，
    即多次前往其他診所及醫院欲查明其病灶所在，此有上開慈
    美診所及長庚醫院之病歷資料及相關抹片、超音波檢查報告
    在卷可憑，可見張吳靜玲對其本身病灶即存有相當之疑慮，
    則在經翁宏仁診察並表示係屬子宮肌瘤而採行手術切除方式
    後，既已能確定應採行之診療方式，且手術結果亦無瑕疪並
    順利出院，甚且在翁宏仁於手術後所開立交付予張吳靜玲之
    診斷證明書中係記載「子宮肌瘤」之情形下（見原審調字卷
    第22頁），實難期待張吳靜玲不存有其病灶即為子宮肌瘤且
    經翁宏仁之手術切除，並認所謂病理報告結果即係單純子宮
    肌瘤之認知，則若翁宏仁確有如其所稱之術前或術後之緊接
    時間告知應待病理檢查報告結果始能確定之情事，依經驗法
    則及常情並張吳靜玲之前即多次檢查與對翁宏仁信賴之情狀
    ，張吳靜玲定會積極前往聯合醫院查知其病理檢查之結果，
    而非遲至同年4 月29日因腹痛前往聯合醫院急診時，始經張
    瑞宜醫師調閱病歷資料後為告知，並於知悉後追究翁宏仁未
    為告知之責任。則翁宏仁在其病歷上所載有告知回診看病理
    檢查報告或曾於術後回診時向張吳靜玲詢間，並經張吳靜玲
    告知病理檢查報告為良好等情，即難認與事實相符。故翁宏
    仁抗辯其有告知張吳靜玲應回診看病理檢查報告，係張吳靜
    玲自己未為回診致無法知悉等語，並進而抗辯張吳靜玲與有
    過失，自難採信，上訴人主張翁宏仁未為告知有病理檢查報
    告並告知應回診看報告，應可採信。
九、若翁宏仁應負賠償責任時，聯合醫院是否應以僱用人之身分
    連帶負責部分：
  (一)就此爭點，上訴人主張就翁宏仁在為張吳靜玲施行開刀手術
    一事，係基於受僱於聯合醫院之身分所為，而翁宏仁既有未
    告知病理檢查報告結果之疏失，聯合醫院自應負僱用人之連
    帶賠償責任等語。聯合醫院則以其與翁宏仁間僅係特約醫師
    之關係，並非翁宏仁之僱用人，而張吳靜玲係因指定翁宏仁
    而至聯合醫院開刀，其法律關係之當事人為翁宏仁與張吳靜
    玲，聯合醫院亦非契約之當事人等語為抗辯。
  (二)按民法第188 條第1 項所謂受僱人，並非僅限於僱傭契約所
    稱之受僱人，凡客觀上被他人使用為之服務勞務而受其監督
    者均係受僱人。且受僱人之行為，在客觀上足認為與其執行
    職務有關，而不法侵害他人之權利者，即足當之，就令其為
    自己利益所為亦應包括在內。業經最高法院57年台上字第16
    63號及42年台上字第1224號判例意旨闡釋明確。可見僱傭關
    係之存在係以選任監督關係之存在為要件，而課以選任監督
    者之連帶責任，故對受僱者有選任監督權責之人，即為僱用
    人，並應就該受僱人之執行職務之行為所生之責任負連帶責
    任。經查，依高雄市政府衛生局檢送予原審之「高雄市政府
    所屬衛生醫療機構特約醫師聘請要點」所示，聯合醫院因業
    務需要得聘請特醫師，其聘請程序則先由各醫療機構人事甄
    審委員會甄審選聘，並報請市府備查，解聘時亦同；而有關
    人事管理及義務，則比照公務人員有關法規之規定，有該聘
    請要點在可憑（見原審卷(一)第474頁之該要點第8、10條），
    可見聯合醫院就其特約醫師之選任及監督有相當之權限，依
    上開說明，自係其特約醫師之僱用人，而應以僱用人之身分
    就受僱人執行職務之行為負連帶責任。又就翁宏仁未盡其告
    知病理檢查報告之疏失部分，既係術後應告知之事項，自屬
    施行手術治療範圍之一部分，則翁宏仁此項未盡告知義務之
    疏失，自亦屬執行職務範圍之內容，聯合醫院即應就此所生
    之賠償責任連帶負責。
  (三)聯合醫院雖抗辯其與翁宏仁間僅為特約醫師關係，而張吳靜
    玲係因信任及指定翁宏仁而至聯合醫院開刀，其並非翁宏仁
    之僱用人等語。但聯合醫院對翁宏仁之選任及監督依上開聘
    請要點既有其權責而符合僱用人之要件，已如前述，則其所
    辯不具僱用人身分，自不足採，上訴人主張應由聯合醫院與
    翁宏仁基於僱傭關係負連帶賠償責任，應可採信。
十、若上訴人得請求損害賠償時，其得請求之項目及金額為若干
    部分：
  (一)就此爭點，上訴人係主張翁宏仁之疏未告知病理檢查報告結
    果，致延誤張吳靜玲之治療期間，並與張吳靜玲之死亡間有
    相當因果關係，而請求醫療費、殯喪費及精神慰撫金。翁宏
    仁及聯合醫院則以因張吳靜玲之子宮頸腺癌已屬晚期，縱為
    告知無避免此結果之發生，而認無相當因果關係存在等語為
    抗辯。
  (二)經查，經將所切除之子宮檢體送請病理檢查結果，研判結果
    為「顯微鏡下，子宮頸有分化良好之腺癌，侵犯幾乎全部子
    宮頸。很多細胞呈現分裂狀況，黏液顯而易見，腫瘤血向上
    延伸至子宮體下段，很明顯有嗜酸性白血球浸潤物存在。子
    宮體顯示有轉移性腺癌，在子宮內膜及子宮肌層及右側卵巢
    有很多腫瘤栓子存在。」，有該病理檢查報告及譯文在卷可
    稽，並經本院向國立成功大學醫學院附設醫院函請確認屬實
    ，有該院回函在卷可憑（見本院卷(一)第179 ～181 、198 頁
    ）。而證人甲○○在本院審理時亦證稱：「檢查結果是分化
    良好的腺癌，其他有侵犯到子宮體及右邊卵巢也有癌症，右
    邊輸卵管有子宮內膜異位，左邊的卵巢及輸卵管沒有什麼變
    化。」、「檢體檢驗之結果是腺癌，我們通常講癌症有分化
    良好、分化中等及分化不良的狀況，本件分化良好的情形是
    指癌細胞與一般正常的細胞的形狀比較接近，一看就可以瞭
    解，就是在不應該有的地方，它有侵犯進去，而在該地方有
    形成癌細胞的現象。」、「癌細胞是在子宮體及右邊卵巢都
    有發現。」等語，並於函復原審之詢問時表示：「在鏡檢下
    ，確定為子宮頸腺癌，並已浸犯到子宮體的子宮內膜及肌肉
    層，時可見到血管已浸犯，意味著會擴散到子宮以外的器官
    。在現有檢體中，右側卵巢已見移轉，且明顯的嗜酸性白血
    球浸潤現象，皆證明為晚期癌性。」等語（見原審卷(一)第10
    5 頁，本院卷(二)第119 ～124 頁）。參以經以上開病理檢查
    報告向高雄榮民總醫院查詢結果，函復稱：「因本件病理檢
    查報告所檢驗之標本屬於子宮及兩側輸卵管及卵巢切除，並
    非子宮根除術之標本，並沒有涵蓋子宮兩旁組織及上1/3 之
    陰道，骨盆腔淋巴及主動脈淋巴，故很難作期別之判定。唯
    子宮頸腺癌合併卵巢有轉移，至少應屬AJCC之第二期。」、
    「依該病患之實際病情研判，手術因未作期別之判定，故其
    存活率很難確定。後來復發再作治療，其五年存活率也只有
    20% 。一般子宮頸腺癌之存活率是指病人經初次治療後存活
    五年之機率。第二期子宮頸癌經手術（子宮根除術，骨盆淋
    巴摘除）其五年之存活率是59-75%，復發性子宮頸癌五年存
    活率為20% 。」等情，有該函文在卷可稽（見原審卷(一)第39
    9 、400 頁），並參酌張吳靜玲於91年4 月底發現而為治療
    後，仍於同年8 月間死亡，其期間不足4 個月，應可認定其
    在91年1 月底由翁宏仁為子宮切除手術時，該癌症之細胞已
    有轉移之現象，並屬化學治療效果較為不佳之情狀（依庚○
    ○之證言，化療對這種癌細胞的治療效果不好，見本院卷(二)
    第109 頁）。則上訴人主張其因翁宏仁之疏未告知病理檢查
    報告結果而延誤治療時機，致張吳靜玲並因而喪失或減少治
    癒之機會，顯與其死亡間有相當因果關係，本院經斟酌張吳
    靜玲之病情及其治療情狀並上開相關意見為研判結果，認此
    項未及時告知之疏失或有減少張吳靜玲治癒機會之可能，但
    此項治癒機會之減少在客觀上並無從就張吳靜玲個人之病情
    而在實質上予以量化計算其機率，且縱經告知後亦無從確認
    張吳靜玲所採用之實際治療方法以研判其治癒機率，則其疏
    未告知該病理檢查報告與張吳靜玲死亡間之因果關係即難明
    確認定，亦無所謂因治癒機會減少而受有損害之情事。故就
    本件之態樣而言，上訴人之主張，本院認尚不足為其有利之
    認定。
  (三)至醫審會之第0000000 號鑑定書中雖提及翁宏仁一直未檢視
    病理報告，未能儘早給予積極治療，此項疏失，與張吳靜玲
    之死亡難謂無關係等語（見原審卷(二)第76～79頁）。然依該
    鑑定書所載，係認「病患之子宮頸腺癌雖然屬分化較差的細
    胞，但是病患所罹患之子宮頸腺癌為早期（此患者可能屬於
    第ＩB2期－可由初次手術之記錄得知：手術中未見到其他腹
    腔轉移之證據且術後之病理報告所描述的原病灶大小約4 公
    分）。」等語，此項研判經與病理檢查報告及甲○○所稱該
    癌細胞係屬分化良好之癌細胞及因送檢檢體僅為子宮及卵巢
    而未有其他相關器官或淋巴結構之情形相互斟酌結果，該鑑
    定書所述，在細胞分化狀況因與病理檢查報告所載不符，且
    因送檢檢體並不包括其子宮及卵巢以外部分，自難遽行推認
    並無轉移至腹腔等部位，況子宮頸之癌細胞已有隨血液轉移
    至卵巢之情形，可見已有轉移至其他器官之現象，則鑑定書
    所述自難完全採認，故上開醫審會之鑑定書亦不足採為被上
    訴人不利之認定。
  (四)依上所述，張吳靜玲之死亡與翁宏仁未盡其告知病理檢查報
    告之義務間，應無相當因果關係存在，則上訴人本於侵權行
    為或醫療契約之法律關係（民法第192 條第1 項、第194 條
    及第227 條之1 部分），請求關於醫療費用及殯喪費用部分
    ，因或屬治療癌症所應支出費用，或屬最終損害而非翁宏仁
    之疏失行為所致，自屬無據，而不應准許。
  (五)另按民法第195 條第1 項前段規定：「不法侵害他人之身體
    、健康、名譽、自由、信用、隱私、貞操，或不法侵害其他
    人格法益而情節重大者，被害人雖非財產上之損害，亦得請
    求賠償相當之金額。」同條第3 項規定：「前二項規定，於
    不法侵害他人基於父、母、子、女或配偶關係之身分法益而
    情節重大者，準用之。」另同法第227 條之1 規定：「債務
    人因債務不履行，致債權人之人格權受侵害者，準用第192
    條至第195 條及第197 條之規定，負損害賠償責任。」可見
    若因有侵害他人之健康或其他人格法益而情節重大者，並因
    而侵害他人基於父、母、子、女或配偶關係之身分法益而情
    節重大者，該被害人之配偶及子女即得請求非財產上之損害
    賠償。又所謂健康，不以生理健康層面為限，心理健康層面
    所受之侵害，致精神上之完整受有損害者，亦在該條項人格
    法益所保護之範圍內。亦即人格之完整性不僅在於身體各部
    位器官及機能之正常，即令在精神心理層面之完整性，亦應
    解為在該條文所欲保障之涵攝範疇內，始為適當。故被害人
    或被害人之配偶及子女就精神心理層面所受之侵害，亦得請
    求非財產之損害賠償。再者，就接受醫療之病人而言，能否
    明確得知其所罹患疾病之情狀及病灶所在，當為其求醫過程
    中最為迫切需要知悉之訊息，並為與病人具有配偶及親子關
    係者所嚴重關切之事項。醫師之主要義務不僅在於正確診斷
    出病人之病灶所在，以採行及時、有效及適當之治療方法，
    更在使病人有充分知悉其病灶所在之資訊，而使病人能在有
    充分之資訊及受告知之情形下，正確且完整地行使其接受或
    不接受治療之決定權，此即所謂病人之自主權及受告知後同
    意權之真實意義所在。故若醫師未能善盡其注意義務，以正
    確診察並告知病人之病灶所在，致延誤病人知悉其真實之病
    情，縱該病症並無所謂治療之黃金時期，但就能及時知悉與
    未能及時知悉所產生精神心理層面之影響，仍難謂無受有損
    害，此從病人之自主權及告知後同意權因此而無法完整行使
    之角度觀之，更為明顯。特別係對重大身體權益或生命權有
    所影響之重大疾病，在能及時知悉與未能及時知悉間所產生
    之精神心理層面之影響及傷害，因已使病人自主權之保障有
    所欠缺，此項非財產上損害賠償之許可，更有其必要性。而
    基於與該病人間有配偶及親子關係之身分法益，因此項最終
    損害之結果為與病患間之生死分離，特別係在診療期間面臨
    無法確認治療效果甚至明知治療無效之結果時，精神上所受
    傷痛自屬必然，其情節在人倫關係上應屬重大，當亦因而受
    有侵害，並得一併請求非財產上之損害賠償。
  (六)本件上訴人所罹患之子宮頸腺癌，其發病之最終及最壞結果
    為死亡，則此項病症對張吳靜玲及上訴人在精神心理層面所
    生之影響，顯屬非輕，故縱能及時告知出該病理檢查報告後
    ，在當時即使施以相關輔助性等治療方法亦不確保能完全治
    癒之情形下，其因未能及時知悉以適時調整面對最壞結果之
    心態，或未能在此期間另尋其認為適當之治療管道所受之精
    神心理健康層面之損害，依上開說明，仍應在上開條文所欲
    保護之範疇內，此部分所受之損害，即與翁宏仁未能善盡注
    義務而及時告知病理檢查報告間有相當因果關係存在，本院
    經斟酌結果，認上訴人應得本於上開規定，請求非財產上之
    損害賠償。
　(七)按受僱人因執行職務，不法侵害他人之權利者，由僱用人與
    行為人連帶負損害賠償責任。民法第185 條第1 項前段、第
    188 條第1 項前段分別定有明文。又債務人之代理人或使用
    人，關於債之履行有故意或過失時，債務人應與自己之故意
    或過失負同一責任。亦為同法第224 條所明定。本件翁宏仁
    對張吳靜玲之醫療行為有未盡告知之過失，已如前述，而其
    於對張吳靜玲為醫療行為時，係受僱於聯合醫院，自係為聯
    合醫院執行醫療業務，聯合醫院為醫療契約之當事人，翁宏
    仁則同時具有醫療契約中履行補助人之地位，則上訴人基於
    侵權行為及債務不履行之法律關係，請求被上訴人連帶（指
    侵權行為部分）賠償精神慰撫金，即屬有據，應予准許。至
    聯合醫院雖抗辯其與翁宏仁間為特約醫師關係，張吳靜玲主
    觀上係欲與翁宏仁訂立醫療契約而指定由翁宏仁診療，聯合
    醫院並非此醫療契約之當事人，但聯合醫院既為翁宏仁僱用
    人，則任何病患至該院由任何醫師為診療，不論其係由專任
    醫師或特約醫師為診療，在客觀上均係由病患與聯合醫院成
    立醫療契約，至醫院與其醫師間權利義務之約定，並不影響
    醫療約之對外效力，故聯合醫院上開抗辯，本院尚難為其有
    利之認定。
  (八)翁宏仁及聯合醫院雖均表示上訴人在起訴時並未主張民法第
    195條第3項之賠償請求權，而其等於95年11月14日主張依該
    條文規定為請求時，已罹2 年之請求權時效而消滅。但此項
    損害賠償請求權所根基之原因事實為翁宏仁未能及時告知病
    理檢查報告之情事，此部分事實即為上訴人起訴主張之事實
    ，則就此侵權行為事實所衍生之損害賠償請求權，本即包括
    此項請求權在內，亦即在侵權行為之法律架構下，請求權人
    所得請求之賠償內容本即包括醫療費、殯喪費、增加生活上
    需要費用、扶養費、喪失或減少勞動能力之損失及非財產上
    之損害賠償等項目，故當事人在訴訟中所增加請求損害賠償
    之項目，就法律之涵攝範圍而言，均在其原先起訴請求所主
    張侵權行為之範圍內，並非因請求項目不同而另有損害賠償
    請求權存在之概念。本件上訴人起訴依侵權行為之法律關係
    為請求時，既無罹於時效之情事，則嗣後再主張上開損害賠
    償請求項目，自無時效之問題，被上訴人此部分抗辯，即不
    足採。
  (九)經查，張吳靜玲為43年次，在91年間手術及死亡時時年約48
    歲，正值壯年，而其於手術後延至同年4 月底知悉時，距其
    於同年8 月間死亡僅有不足4 個月之期間，可見張吳靜玲及
    上訴人在短短不足4 個月之期間內，即面臨生死分離之結果
    ，則上訴人因而在精神上所受之不忍及傷痛，當屬不輕。又
    丁○○為高中畢業，並為勝聯發企業股份有限公司之負責人
    ，戊○○、丙○○、己○○則均大學畢業，並均在上開公司
    任職，另翁宏仁為台北醫學院畢業之執業醫師（見原審卷(一)
    第521 、523 頁），兩造並有相當之工作能力及固定之相當
    收入（見原審卷(一)第489 ～510 頁之財產歸戶資料），聯合
    醫院則為高雄市政府所屬之地區性醫院。本院審酌兩造之經
    濟狀況、社會地位及翁宏仁之過失程度，並上訴人在知悉張
    吳靜玲之病情及治療期間所受痛苦等一切情狀，認上訴人丁
    ○○雖因其為配偶身分，在中年喪偶而失其依伴致精神上受
    有傷痛，但所請求之100 萬元精神上損害賠償，尚屬過高，
    應予核減為25萬元，較為適當。至戊○○、丙○○、己○○
    雖為子女身分，同受有無法回報母親養育恩情之傷痛，但所
    各請求之100 萬元精神上損害賠償，亦屬過高，應予核減為
    各15萬元，較為適當。其等在此範圍內之請求，即屬正當，
    應予准許，至逾此部分之請求，則無理由，不應准許。又上
    訴人依侵權行為及債務不履行之法律關係均得請求此部分精
    神上之損害賠償，且其得請求之金額，本院認均屬相同，併
    予說明。
十一、聯合醫院是否有未盡告知義務之疏失部分：
    此部分因聯合醫院在翁宏仁為張吳靜玲施行醫療手術時為翁
    宏仁之僱用人，並同時為該醫療契約之當事人，業如前述，
    則翁宏仁之未盡告知義務之疏失，在法律評價上自應視為聯
    合醫院之疏失，聯合醫院認其本身並無疏失且若有疏失亦係
    翁宏仁個人之疏失，即仍不足為其免責之論據，併予說明。
十二、綜上所述，翁宏仁在受僱聯合醫院執行對張吳靜玲之醫療行
    為時，就病理檢查報告有未盡其告知義務之疏失，雖此項疏
    失與張吳靜玲之死亡間在經驗法則上無從證明其有相當因果
    關係存在，但對上訴人基於配偶及子女之身分法益所受之精
    神心理健康層面，仍有因未能及時告知病情致受有相當之損
    害，聯合醫院就此部分損害亦有侵權行為及債務不履行之情
    事。而上訴人得請求精神上損害賠償之金額以丁○○部分25
    萬元，戊○○、丙○○、己○○部分各15萬元為適當。從而
    ，上訴人本於侵權行為及債務不履行之法律關係，請求被上
    訴人翁宏仁及聯合醫院連帶給付之金額，在上開金額及自起
    訴狀繕本送達翌日即93年2 月18日起至清償日止，按年息5%
    計算利息之範圍內，為有理由，應予准許；逾此部分之請求
    ，為無理由，應予駁回。原審就上開應准許之本息部分，為
    上訴人敗訴之判決，尚有未洽，上訴意旨指摘此部分不當，
    求予廢棄改判，為有理由，爰由本院予以廢棄，並改判如主
    文第二項所示。至上訴人之請求不應准許部分，原審為其敗
    訴之判決，並無違誤，上訴意旨就部分指摘原判決不當，求
    予廢棄改判，為無理由，均應駁回。至假執行部分，因本件
    命被上訴人給付之金額未逾150 萬元（合計為70萬元），依
    民事訴訟法第466 條第1 項規定，不得上訴至第三審，一經
    本院判決即告確定，故無再為宣告假執行之必要，原審駁回
    上訴人此部分假執行之聲請，理由雖有不同，但結論仍可維
    持，爰連同其餘敗訴部分一併駁回之。
十三、據上論結：本件上訴人之上訴為一部有理由，一部無理由，
    依民事訴訟法第450 條、第449 條第1 項、第2 項、第79條
    、第85條第1 項、第2 項，判決如主文。
中　　華　　民　　國　　96　　年　　2 　　月　　6 　　日
                            民事第一庭
                                審判長法官  黃金石
                                法      官  簡色嬌
                                法      官  林紀元
以上正本證明與原本無異。
被上訴人不得上訴。
上訴人如對本判決上訴，須於判決送達後20日內向本院提出上訴
狀，其未表明上訴理由者，應於上訴後20日內向本院提出上訴理
由書（均須按他造當事人之人數附繕本）。上訴時應提出委任律
師或具有律師資格之人之委任狀，並依附註條文規定辦理。
中　　華　　民　　國　　96　　年　　2 　　月　　6 　　日
                                書  記  官  楊茱宜
附註：
民事訴訟法第466 條之1 ：
對於第二審判決上訴，上訴人應委任律師為訴訟代理人，但上訴
人或其法定代理人具有律師資格者，不在此限。
上訴人之配偶、三親等內之血親、二親等內之姻親，或上訴人為
法人、中央或地方機關時，其所屬專任人員具有律師資格並經法
院認適當者，亦得為第三審訴訟代理人。
第1 項但書及第2 項情形，應於提起上訴或委任時釋明之。
